【裁判字號】    98,訴,694
【裁判日期】    980731
【裁判案由】    排除侵害等
【裁判全文】
臺灣桃園地方法院民事判決        九十八年度訴字第六九四號
原      告  戊○○
訴訟代理人  謝清傑    律師
被      告  乙○○○
訴訟代理人  劉大正    律師
上列當事人間排除侵害等事件，於民國九十八年七月十三日言詞
辯論終結，本院判決如下：
    主      文
被告應將坐落於桃園縣桃園市○○段第一六三七之九號土地上如
附圖所示編號Ａ（鐵製燒金紙香爐、面積一平方公尺）、Ｂ（帆
布遮雨棚、面積二十平方公尺）之地上物拆除後，返還予原告及
其他全體共有人。
訴訟費用由被告負擔。
本判決第一項於原告於以新臺幣貳拾伍萬元為被告供擔保後，得
假執行；但被告得以新臺幣柒拾參萬元為原告供擔保後，免為假
執行。
    事實及理由
壹、程序方面：
    按訴狀送達後，原告不得將原訴變更或追加他訴。但被告同
    意、請求之基礎事實同一者，不在此限；被告於訴之變更或
    追加無異議，而為本案之言詞辯論者，視為同意變更或追加
    ；又原告於判決確定前，得撤回訴之全部或一部。但被告已
    為本案之言詞辯論者，應得其同意。民事訴訟法第二百五十
    五條第一項但書第一款、第二款、第二項及第二百六十二條
    第一項分別定有明文。經查，本件原告起訴時，原以其所有
    之桃園縣桃園市○○段第一六三七之一號土地遭被告及訴外
    人丙○○無權占用，依民法第七百六十七條規定，而聲明請
    求：被告及訴外人丙○○應拆除其所有坐落於桃園縣桃園市
    ○○段第一六三七之一號土地上之全部地上物（如附件一所
    示Ａ處，為金爐及帆布架等物品，正確位置及面積依實測為
    準），並將上開土地全部騰空，返還予原告；另併請求被告
    及訴外人丙○○應連帶給付原告新台幣（下同）五千五百六
    十六元，並自起訴狀繕本送達翌日起自清償日止，按年利率
    百分之五計算之利息。並自民國九十七年十一月一日起，至
    主文第一項給付義務履行完畢為止，按月於每月之末日連帶
    給付原告二百五十三元等語。嗣於九十八年二月二十六日原
    告具狀將其第一項聲明變更為：被告及訴外人丙○○應拆除
    其所有坐落於桃園縣桃園市○○段第一六三七之九號土地上
    如附圖所示編號Ａ（鐵製燒金紙香爐、面積一平方公尺）、
    Ｂ（帆布遮雨棚、面積二十平方公尺）之地上物，並將上開
    土地全部騰空。復因桃園市○○段第一六三七之九號土地乃
    為原告按應有部分十四分之一與他共有人維持共有，於同年
    四月十日再具狀改以民法第七百六十七條、第八百二十一條
    、第一百八十四條、第二百一十三條之規定，變更其第一項
    聲明為：被告及訴外人丙○○應拆除其所有坐落於桃園縣桃
    園市○○段第一六三七之九號土地上如附圖所示編號Ａ（鐵
    製燒金紙香爐、面積一平方公尺）、Ｂ（帆布遮雨棚、面積
    二十平方公尺）之地上物，並將上開土地全部騰空，返還予
    原告以及其他全體共有人；併減縮其第二項之聲明為：被告
    及訴外人丙○○應連帶給付原告二千三百四十元，並自起訴
    狀繕本送達翌日起自清償日止，按年利率百分之五計算之利
    息。並自九十八年五月一日起，至主文第一項給付義務履行
    完畢為止，按月於每月之末日連帶給付原告九十元等語。上
    開訴之聲明變更，核屬請求之基礎事實同一者，並經被告無
    異議而為本案之言詞辯論，視為同意變更，揆諸前開法文，
    自屬合法。嗣於本院於九十八年六月九日行言詞辯論程序時
    ，當庭以言詞撤回對訴外人丙○○部分之請求，併陳明撤回
    第二項聲明，僅本於民法第七百六十七條、民法第一百八十
    四條為請求權基礎，經被告當庭表示同意，揆諸前開法文，
    亦應准許，合先敘明。
貳、實體方面：
一、本件原告起訴主張：坐落於桃園縣桃園市○○段第一六三七
    之一號土地及其上第一三Ο六建號即門牌號碼桃園縣桃園市
    ○○街一二巷一號二樓之建物，為原告所有；系爭建物出入
    口前方並以同段一六三七之九號土地（下稱系爭第一六三七
    之九號土地）作為公眾通行使用之巷道，而由原告、被告各
    按應有部分十四分之一與他共有人維持共有，被告並於與系
    爭建物相鄰、門牌號碼同巷弄三號建物內經營神壇「善天宮
    」。詎料，被告為舉辦祭祀活動無權占用系爭建物前方、系
    爭第一六三七之九號土地設置燒金紙香爐及搭建帆布遮雨棚
    ，影響原告一家之對外通行，亦必須承受燒金紙香爐燃燒時
    之空氣污染、神壇活動帶來之噪音及帆布遮雨棚於下雨時之
    聲響。至被告主張其繳付價金為上開三筆不動產（下稱系爭
    房地）之真正所有權人，並將系爭房地信託予訴外人甲○○
    （即原告之夫），原告乃自其夫處不法取得系爭房地所有權
    云云，並非為真，被告須扶養六名小孩而無可能繳交上開價
    金，實為甲○○自行繳納價金，系爭房地使用執照所附起造
    人名冊亦記載渠為起造人之一，被告僅片面主張信託關係存
    在，而對信託法律關係要件（信託關係成立必須以意思表示
    為之，而其構成要素為信託當事人、信託財產及信託目的）
    之具備未為舉證，雖被告持有之房屋預定買賣契約書上出現
    被告姓名並經劃掉後重新載為「甲○○」，乃因甲○○不太
    識字，委託被告代辦買賣手續，經其筆誤而後更正，況被告
    持有系爭房地之房屋預定買賣契約書、所有權狀等文件正本
    乙節，亦無法證明被告有何占有權源存在，是訴外人甲○○
    既為系爭房地原所有權人，則將該房地移轉所有權登記予原
    告之行為，並無任何不法，自無民法第七十一條、第七十二
    條之適用，另被告對訴外人甲○○亦無信託物返還請求權存
    在，而不得依民法第二百四十四條第一項請求撤銷系爭房地
    所有權之移轉。又訴外人甲○○從未同意被告設置燒金紙香
    爐、搭建帆布遮雨棚，原告自無依民法第一百四十八條誠信
    原則承受前手之容忍義務；縱渠曾同意設置上開地上物，原
    告於本件訴訟依法主張權利，殊無違反誠信原則可言，亦不
    受該同意之拘束。此外，被告抗辯訴外人甲○○移轉系爭土
    地所有權予原告為虛偽通謀意思表示云云，尚未舉證證明之
    。為此，爰依民法七百六十七條、第八百二十一條規定而提
    起本件訴訟，並聲明：如主文第一項所示，並願供擔保請准
    宣告為假執行。
二、被告則以：原登記於原告之夫甲○○名下之系爭房地，為被
    告於民國七十四年六月十三日向訴外人丁○○所購買，並信
    託予訴外人甲○○、以其名義為所有權登記，而系爭房地之
    所有權狀、房屋預定買賣契約書、土地建築改良物買賣所有
    權移轉契約書及桃園縣稅捐稽徵處免繳土地增值稅證明書等
    文件正本迄今仍為被告所持有，復於同年十二月間經訴外人
    甲○○同意被告於系爭第一六三七之九號土地設置燒金紙香
    爐及帆布遮雨棚，該帆布遮雨棚並未占用土地，而係於土地
    上方搭建，行人仍得自由進出，無礙於通行。詎料，原告為
    圖謀系爭房地不法之所有、規避被告就系爭第一六三七之九
    號土地之使用權，而與訴外人甲○○相互勾串，由訴外人甲
    ○○向桃園縣桃園地政事務所謊報遺失系爭房地之所有權狀
    後，復與原告訂立通謀虛偽之贈與契約，於九十六年二月十
    二日將系爭房地所有權移轉登記予原告，則原告取得系爭房
    地既為不法取得、以侵害債權人為目的，依民法第七十一條
    、第七十二條，其法律行為自屬無效，原告不得據此主張權
    利，另藉移轉系爭房地所有權以訴請被告拆除上開地上物，
    尚背於民法第一百四十八條第二項誠實信用原則之規定，是
    原告之請求應無理由。此外，上開謊報遺失、重新申領系爭
    房地權狀後，辦理過戶予原告等行為，業經被告提出刑事告
    訴，由臺灣桃園地方法院檢察署九十七年度他字第四九一四
    號偽造文書案件受理在案等語資為抗辯。並聲明：原告之訴
    駁回。
三、兩造不爭執事項：
（一）坐落於桃園縣桃園市○○段第一六三七之九號土地（下稱
      系爭土地）為原告、被告各按應有部分十四分之一與其他
      共有人維持共有，而系爭土地現為供公眾通行使用之道路
      ；另原告係於九十六年二月十二日取得前揭系爭土地之持
      分。
（二）被告於系爭土地上設置燒金紙香爐、搭建帆布遮雨棚之地
      上物，而本院簡易庭會同兩造於九十八年一月十九日現場
      履勘，並囑請桃園縣桃園地政事務所於是日實施測量結果
      ，上開地上物占用系爭土地之位置及面積各如附圖編號Ａ
      、Ｂ所示。
四、原告主張被告無權占有系爭土地，並於系爭土地上興建如附
    圖編號Ａ、Ｂ之地上物，而請求被告於拆除上開地上物後，
    將系爭土地返還予原告及其他共有人全體等語，此為被告所
    否認，並以事實及理由欄貳之二所載等語置辯，經查：
（一）按債為特定人間之權利義務關係，僅債權人得向債務人請
      求給付，第三人並無請求債務人向債權人給付之權利，此
      為債之相對性原則。本件原告就系爭土地所持有之應有部
      分十四分之一，緣係其於九十六年二月十二日自其夫甲○
      ○處依贈與原因而取得，然觀諸被告上開信託關係之抗辯
      ，充其量應僅得對抗甲○○，能否以此拘束系爭土地之其
      他共有人、甚或原告，已有疑義。
（二）又民事訴訟法第二百七十七條前段規定：「當事人主張有
      利於己之事實者，就其事實有舉證之責任。」；又所謂舉
      證責任者，乃特定法律效果之發生或不發生所必要之事實
      存在與否不明之場合，當事人之一造因此事實不明，將受
      不利益之判斷，乃必須就該事實提出有關證據，使法院信
      其主張為真實；另當事人所提出供法院認定事實之證據，
      雖不以直接證據為限，間接證據亦包括在內，然無論直接
      或間接證據，其為訴訟上之證明，必須於通常一般之人均
      不致有所懷疑，得確信其為真實之程度者，始得據為提出
      該證據之一造之有利認定。倘其證明尚未達到此一程度，
      而有其他合理之懷疑存在時，提出該證據之一造若就此合
      理懷疑事項，未能為必要之說明者，仍不能遽為提出該證
      據之一造之有利認定；再者，主張法律關係存在之當事人
      ，須就該法律關係發生所須具備之特別要件，負舉證責任
      ，最高法院四十八年度臺上字第八八七號判例可資參照。
      本件被告雖以其與系爭土地之前手即原告之夫間有信託關
      係等語置辯，惟此為原告所否認，揆諸上開說明，自應由
      被告就其抗辯負擔舉證之責。
（三）被告就上開抗辯，固提出房屋預定買賣契約書、坐落於桃
      園縣桃園市○○段第一六三七之一號、第一六三七之九土
      地及其上第一三Ο六建號建物之所有權狀、上開不動產買
      賣有權移轉契約書、免繳土地增值稅證明書影本等件為證
      ，並聲請傳喚證人甲○○，惟查：
    １證人甲○○於本院九十八年七月十三日行言詞辯論程序時
      證述：坐落於桃園縣桃園市○○段第一六三七之一號、第
      一六三七之九土地及其上第一三Ο六建號建物是伊向壹個
      陳姓的賣主購買的，我以一百三十萬元購買。買賣價金如
      何給伊已不太記得，反正就是委託被告辦，被告要跟我拿
      錢時，我就拿給他。那棟房子我也有用貸款買的，貸款的
      名義人也是我等語，核與被告上開抗辯相違，自難以此據
      為被告有利之認定。
    ２又被告雖執有上開書證之原本，然被告執有上開書證原本
      之可能原因多樣，未必係被告自陳之信託關係；至上開書
      證上關於買受人名義處，除原有甲○○之名義外，雖有多
      處原為被告名義，嗣後再塗改為甲○○之名義，甚或迄今
      為被告名義而未有更異，然充其量亦僅能證明被告與甲○
      ○間就上開不動產間確有某種程度之牽連爾，至二人彼此
      間是否果如被告所抗辯者為信託關係，仍應由被告提出其
      他事證以明之，惟被告迄至本院言詞辯論終結前並未提出
      其他積極事證，其此部分之抗辯，自難採信。
（四）被告另以原告既自承被告現今仍執有上開不動產之所有權
      狀，且甲○○係向地政機關謊稱該權狀遺失云云，並獲補
      發上開不動產之權狀後，將該不動產之所有權辦理移轉登
      記為原告所有，該法律行為顯係違反民法第七十一條、第
      七十二條規定而無效等語置辯，惟：「法律行為，違反強
      制或禁止規定者，無效。」、「法律行為，有背於公共秩
      序或善良風俗者，無效。」，固為民法第七十一條、第七
      十二條所明定，然所謂強制及禁止規定，係指命令當事人
      應為或不得為一定行為之法律規定，至違背公共秩序及善
      良風俗，則指該法律行為違反國家社會之一般利益及社會
      之一般道德觀念而言。本件被告不能證明原告依贈與關係
      自甲○○處所取得之上開不動產，係其信託予甲○○之物
      ，已如前述，則甲○○依法自就上開不動產有完全處分之
      權限，是以甲○○將上開不動產依贈與原因移轉登記為原
      告所有，該贈與契約關係及其物權移轉行為本身，自無違
      反強制、禁止規定，甚或違反公共秩序、善良風俗可言。
      ，至甲○○雖於明知上開不動產權狀為被告執有中之狀況
      下，向地政機關謊稱權狀遺失等語以獲補發，此亦僅係甲
      ○○就其謊稱應否負擔刑事責任問題爾，要與上開不動產
      移轉之法律行為是否有效無涉，是以被告此部分之抗辯，
      顯有謬誤。
（五）被告復以甲○○前曾同意其使用系爭土地，今甲○○為規
      避被告就系爭土地使用之權利，刻意將上開不動產移轉予
      原告，再由原告對被告提起本訴，顯有違反誠實信用原則
      云云，惟：被告就甲○○同意其使用系爭土地一事，根本
      未提出任何事證以實其說，更遑論甲○○是否有為規避其
      承諾而將上開不動產移轉予原告，繼由原告對被告提出本
      件訴訟等情，從而被告此部分之抗辯，更屬無稽，要無任
      何採認餘地。
五、按所有人對於無權占有者，得請求返還之；對於妨害其所有
    權者，得請求除去之；又各共有人對於第三人，得就共有物
    之全部，為本於所有權之請求。但回復共有物之請求，僅得
    為共有人全體之利益為之，民法第七百六十七條、第八百二
    十一條分別定有明文；又各共有人按其應有部分，對於共有
    物之全部雖有使用收益之權，惟共有人對共有物之特定部分
    使用收益，仍須徵得他共有人全體之同意，非謂共有人得對
    共有物之全部或任何一部有自由使用收益之權利；如共有人
    不顧他共有人之利益，而就共有物之全部或一部任意使用收
    益，即屬侵害他共有人之權利（最高法院六十二年台上字第
    一八○三號判例參照）。是未經共有人協議分管之共有物，
    共有人對於共有物之特定部分占用收益，須徵得他共有人之
    全體同意；如未經他共有人同意而就共有物之全部或一部任
    意占用收益，他共有人得本於所有權請求除去妨害或請求向
    全體共有人返還占用部分。本件被告未經全體共有人之同意
    ，在系爭土地上興建附圖所示編號Ａ、Ｂ之地上物，並占有
    使用附圖所示編號Ａ、Ｂ的地上物迄今，則其就占用系爭土
    地特定部分即屬無權占有，從而原告為全體共有人之利益，
    本於所有物返還請求權之關係，就被告上開無權占有關於占
    有附圖編號Ａ、Ｂ地上物所在之土地部分，請求被告將附圖
    編號Ａ、Ｂ地上物拆出後，返還予原告及其他共有人全體，
    為有理由，應予准許。
六、末以，本件判決，兩造陳明願供擔保請准宣告為假執行及免
    為假執行，核無不合，爰分別酌定相當之擔保金准許之；又
    本件事證已臻明確，兩造其餘攻擊、防禦方法，核與本案判
    斷結果已無甚影響，茲不予一一論究，併此敘明。
據上論結，本件原告之訴為有理由，依民事訴訟法第七十八條、
第三百九十一條前段、第三百九十二條，判決如主文所示。
中    華    民    國    98    年    7     月    31    日
                          民事第二庭  法  官  石有為
以上正本，係照原本作成。
如對本判決上訴，須於判決送達後廿日內向本院提出上訴狀。
中    華    民    國    98    年    7     月    31    日
                                      書記官  顏伯儒

司法院資訊處製作；財團法人民間司法改革基金會備份。
